臺灣臺中地方法院民事判決　　　　　　 100年度訴字第2730號
原　　　告　何美純
　　　　　　鄭凱鶴
被　　　告　李奎霖
上列當事人間因違反公職人員選舉罷免法等案件（本院刑事庭10
0年度中選字第1號），經原告提起刑事附帶民事訴訟請求損害賠
償，經本院刑事庭裁定移送前來（本院100年度簡附民字第20號
），本院於民國100年11月28日言詞辯論終結，判決如下：
    主  文
被告應給付原告鄭凱鶴新臺幣伍萬元。
原告其餘之訴駁回。
本判決原告勝訴部份，得假執行。但被告如預以新臺幣伍萬元為
原告預供擔保後，得免為假執行。
原告其餘假執行之聲請駁回。
    事實及理由
一、原告起訴主張：
    被告李奎霖為訴外人即民國99年11月27日所舉行第1 屆臺中
    市北區建德里里長選舉候選人李清華之子。詎被告為求讓李
    清華能順利當選，基於意圖使被告鄭凱鶴不當選及基於以文
    字傳播不實之事之犯意，於同月22日選舉期間，在臺中市北
    區建成里及建德里，將未經證實之不實選舉文宣內容，其上
    指涉原告鄭凱鶴侵占選舉、普渡結餘款、守望相助隊及建成
    里活動中心款項，透過不知情之郵政機關，將上開不實之選
    舉文宣，散發至臺中市北區建德里之有投票權人呂達松等至
    少41人，誤導有投票權之人認為原告鄭凱鶴涉嫌侵占，使原
    告鄭凱鶴因上開文宣之散布而名譽受損，並影響選民對於原
    告鄭凱鶴品德操守判斷之正確性，藉此意圖使原告鄭凱鶴不
    當選，並足以妨害該屆建德里里長選舉之公正性。上開事實
    經原告二人向臺灣臺中地方法院檢察署（下稱臺中地檢署）
    告訴，經該署檢察官提起公訴後，經本院刑事庭以100 年度
    中選字第1 號判決有罪在案（下稱本件刑事判決），且造成
    原告名譽受損，致原告受有非財產上損害，為此，爰依民法
    第184條第1項前段、第195條第1項等規定請求被告各給付原
    告新臺幣（下同）150萬元之精神慰撫金等語。並聲明：(一)
    被告應各給付原告150萬元。(二)願供擔保，請准宣告假執行
    。
二、被告則辯稱略以：
    按非因刑事犯罪而直接受損害之人提起附帶民事訴訟，依刑
    事訴訟法第487條第1項規定，其訴為不合法。本件刑事判決
    認被告對原告何美純並無違反公職人員選舉罷免法第104條
    之犯行，僅有想像競合之裁判上一罪關係，爰不另為無罪之
    諭知，從而對於原告何美純提起之刑事附帶民事訴訟，本件
    刑事法院本應依刑事訴訟法第502條第1項及第503條第1項前
    段規定以判決駁回原告何美純之訴，刑事庭竟誤以裁定移送
    於民事庭，其訴不合法，應以裁定駁回之。至被告鄭凱鶴部
    分，依大法官解釋第509號解釋，行為人之言論雖損及他人
    名譽，惟其言論屬陳述事實時，如能證明為真實，或行為人
    雖不能證明為真實，但依其所提證據資料，足認為行為人有
    相當理由確信其為真實者，即不能以誹謗罪之刑責相繩等旨
    ，而被告所轉傳之資料，其上之記載並無不實，本件刑事判
    決並未為任何調查，遽為被告有罪之判決，其判決顯有違誤
    ，被告並無誹謗原告鄭凱鶴。且原告鄭凱鶴主張其受有名譽
    權損害100萬元，未提出任何證據證明等語，資為抗辯。並
    聲明：原告之訴駁回。如受不利判決，被告願供擔保，請准
    宣告免為假執行。
三、本件原告主張被告於99年11月間係臺中市北區建德里之里長
    候選人李清華之子，意圖使同里候選人即原告鄭凱鶴無法當
    選，於同月22日之競選期間，在臺中市北區建德里內，將刊
    有不實內容之競選文宣散布於眾，而傳播不實事實，使原告
    名譽人格遭致貶抑並妨害競選，已違反公職人員選舉罷免法
    第104 條規定，經臺灣臺中地方法院檢察署檢察官提起公訴
    ，並經本院刑事庭判處有期徒刑6 月，得易科罰金，另宣告
    褫奪公權1年在案等情，業據其提出本院100年度中選簡字第
    1號刑事判決1份為證，並為被告所不爭執，應堪信為真實。
四、得心證理由：
    原告主張被告上開行為已侵害其名譽，為被告所否認，並以
    前詞置辯，則本件爭執厥在於：原告何美純提起本件附帶民
    事訴訟是否合法？被告前開行為是否侵害原告鄭凱鶴之名譽
    ？原告鄭凱鶴請求精神慰撫金150萬元有無理由？茲分敘如
    下。
  (一)原告何美純提起本件附帶民事訴訟是否合法？
  1.按「刑事訴訟諭知無罪、免訴或不受理之判決者，應以判決
    駁回原告之訴。但經原告聲請時，應將附帶民事訴訟移送管
    轄法院之民事庭」、「法院認附帶民事訴訟確係繁雜，非經
    長久時日不能終結其審判者，得以合議裁定移送該法院之民
    事庭」，刑事訴訟法第503條第1項、504條第1項前段分別定
    有明文。是以刑事法院將附帶民事訴訟以裁定移送於該法院
    民事庭者，以刑事部分宣告被告有罪之判決者為限，至刑事
    訴訟諭知無罪之判決，刑事法院本應依同法第503條第1項前
    段規定以判決駁回原告之訴，如誤以裁定移送於民事庭，其
    訴之不合法，不因移送民事庭而受影響，受移送之民事庭應
    認原告之訴為不合法以裁定駁回之，最高法院66年台上字第
    1094號判例參照。又刑事訴訟諭知無罪之判決，或實質上為
    無罪，僅因屬裁判上一罪，而不另為無罪之諭知者，倘刑事
    法院未經聲請，即將該附帶民事訴訟以裁定移送於民事庭時
    ，其訴為不合法，受移送之民事庭應以裁定駁回之，最高法
    院93年台抗字第656 號裁定意旨參照。其誤為移送，因刑事
    法院本應依同法第503條第1項前段規定以判決駁回原告之訴
    ，其訴之不合法，不因移送民事庭而受影響，受移送之民事
    庭固應認原告之訴為不合法，以裁定駁回之，最高法院88年
    度台抗字第345號裁定意旨參照。
  2.經查：本件被告違反公職人員選舉罷免法案件，經本院刑事
    庭係以被告意圖使原告鄭凱鶴不當選及以文字傳播不實之事
    之事實，涉犯公職人員選舉罷免法法第104 條之罪行，判處
    被告有罪，有本件刑事判決附卷可稽，惟關於原告何美純部
    分，本院刑事庭則以無證據足茲證明被告有違反公職人員選
    舉罷免法第104 條之犯行，無從為有罪之認定，僅因檢察官
    係依據想像競合犯之裁判上一罪關係而起訴，爰不另為無罪
    之諭知，並有前開刑事判決足參，而原告何美純就其主張被
    告違反公職人員選舉罷免法致其名譽受損部分，依前開最高
    法院裁定之意旨，本應依據刑事訴訟法第503條第1項規定，
    以判決駁回關於原告何美純部分之訴。是此部分原告何美純
    之起訴不合法，尚不因該移送裁定而受影響，自應以裁定駁
    回其訴，先予敘明。
  (二)被告前開行為是否侵害原告鄭凱鶴之名譽？
  1.司法院大法官會議第509 號解釋，係參酌當時社會情況，權
    衡「名譽權」與「言論自由」發生衝突時，給予言論自由於
    主觀責任之認定上，享有較大之空間，針對不涉及私德且與
    公共利益有關之言論，認為行為人雖不能證明言論內容為真
    實，但依其所提證據資料，足認其有相當理由確信其為真實
    者，即不能以誹謗罪之刑責相繩。本解釋文類推適用於侵害
    名譽之民事訴訟，即指行為人就發表之言論，已盡查證義務
    且因而確信其內容為真實，包括確信其評論為適當時，即已
    盡其預防或避免侵害名譽權之一般人注意義務。然所謂盡合
    理查證義務，並非一有查證，即已盡義務，仍須依其言論之
    內容，個別判斷是否已盡義務。對於較為負面之事實或評論
    ，更應盡較為全面性之查證，而不得僅為部份之查證遽為陳
    述或傳播，致他人名譽權受侵害後，再以已經查證即謂行為
    並無不法。換言之，行為人在陳述或發表之前，對於言論之
    內容，須盡合理之查證義務，若不顧內容是否真實，僅為其
    自身利益而率予報導，基於輕率、恣意，甚至侵害他人權益
    ，而任意陳述，如其陳述侵害他人之名譽權，即不得以已經
    查證而阻卻違法，亦不得以其確信其所為片面之查證，而謂
    已盡預防或避免損害發生之義務。
  2.查本件被告製作、散佈之文宣上指摘原告侵占選舉、普渡結
    餘款、守望相助隊及建成里活動中心款項等語，顯非單純針
    對事實所為之評論，而係具體指摘原告涉嫌侵占事實，欲使
    選民產生原告之品德操守有疑慮，而不適任里長之偏差印象
    ，已對原告之名譽造成重大侵害，及社會良善選風之公共利
    益。被告雖辯稱：被告所轉傳之資料，其上之記載並無不實
    ，本件刑事判決並未為任何調查，遽為被告有罪之判決，其
    判決顯有違誤，被告並無誹謗原告鄭凱鶴云云。惟查：被告
    於刑事案件偵訊時曾稱：「(選舉黑函經警局送指紋鑑定為
    你所有，你在警局亦承認是你郵寄，為何做這些事？)這是
    別人影印給我的，我不知道是誰，只是影印下來分送出去，
    我認為可以給里民多一點資訊，如果內容不是捏造的話，只
    是資訊而已。」、「(你有無查證過黑函內容？)裡面有一些
    當事人，因為事情發生在另外一個里，不是在我這個里，我
    問過一些朋友，他們說是有發生過的事。因為我支持的里長
    候選人不是鄭凱鶴，還是有基於勝選的考量。」等語，可知
    被告係利用寄送方式傳播上述文宣，散佈力強大，參諸前述
    大法官解釋之意旨，其於發表言論時自應負有較高之查證義
    務，始能謂其發表言論之時並非惡意，被告亦無提出足以使
    其相信原告有上開文宣所提行為之相關具體跡證，難謂已盡
    合理之查證義務，則被告率爾透過散佈力強大之競選文宣，
    將上開並無根據之街談巷論、斐短流長或個人之憑空臆測發
    放予選民，顯然具有傳播不實事項之主觀惡意，當無疑義，
    自具有不法侵害性。復且被告於99年11月22日之競選期間，
    在臺中市北區建德里內，將刊有不實內容之競選文宣散布於
    眾，而傳播不實事實，使原告鄭凱鶴因上開文宣之散布而名
    譽受損之事實，業經本件刑事判決判處被告違反公職人員選
    舉罷免法，處有期徒刑6 月，如易科罰金，以新臺幣壹仟元
    折算壹日，褫奪公權1 年在案。亦經本院依職權調閱上開刑
    事案卷可憑。是被告上開侵害原告鄭凱鶴名譽權之行為堪予
    認定。
  3.至被告辯稱刑事案件中並未調查文宣所載事實是否屬實，應
    屬判決違法，因被告具有傳播不實事項之主觀惡意已如前述
    ，況本件刑事判決之判斷是否有如被告所述之瑕疵非本院所
    得置喙，是被告所辯並非可採。本件原告鄭凱鶴請求被告負
    侵權行為之損害賠償責任，自屬有據。
  (三)原告鄭凱鶴請求精神慰撫金150萬元有無理由？
  1.按因故意或過失，不法侵害他人之權利者，負損害賠償責任
    ；不法侵害他人之身體、健康、名譽、自由、信用、隱私、
    貞操，或不法侵害其他人格法益而情節重大者，被害人雖非
    財產上之損害，亦得請求賠償相當之金額，民法第184條第1
    項前段、第195條第1項分別定有明文。本件被告違反公職人
    員選舉罷免法第104 條，對里長候選人之原告鄭凱鶴為上開
    妨害名譽之犯罪行為，不法侵害原告之名譽權之人格法益而
    情節重大，原告主張依侵權行為之法律關係，請求被告賠償
    非財產上之損害，即屬有據。
  2.又按慰藉金之賠償，須以人格權遭遇侵害，使精神上受有痛
    苦為必要，其核給之標準固與財產上損害之計算不同，然非
    不可斟酌雙方身分、資力與加害程度，及其他各種情形核定
    相當之數額，業經最高法院51年臺上字第223 號判例闡釋甚
    明。故所謂「相當」，自應以實際加害情形與其損害是否重
    大及被害人之身分、地位與加害人之經濟情況等關係定之。
    經查，原告鄭凱鶴擔任建德里里長已十餘年，99年度年收入
    約3 萬5千元，名下有房屋1棟、土地1筆、投資2筆；被告係
    大學畢業，為鴻章染洗公司負責人，月薪約8 萬元，99年度
    年收入約150萬元，名下有房屋1棟、土地2筆、汽車2輛、投
    資2筆，有本院稅務電子閘門資料查詢表各1份在卷可稽。本
    院斟酌上情，及被告明知在選舉期間散佈上開文宣將有影響
    原告名譽及因此有影響選情之虞，暨原告因此所受痛苦情形
    、兩造之身分、地位、經濟能力等一切情狀，認原告請求被
    告賠償精神慰撫金應以5萬元為適當。
五、綜上所述，本件原告鄭凱鶴依侵權行為之法律關係，請求被
    告給付5萬元，為有理由，應予准許；逾此部分之請求，為
    無理由，應予駁回。
六、兩造均陳明願供擔保，請准宣告假執行及免為假執行。然就
    原告勝訴部份，本判決所命給付之金額未逾50萬元，自應依
    民事訴訟法第389 條第1項第5款規定，依職權宣告假執行，
    原告就此部分所為宣告假執行之聲請，僅在促使法院為此職
    權之行使，本院自不受其拘束，仍應逕依職權宣告假執行。
    本院並依被告聲請命被告預供相當擔保金額，得免為假執行
    。至原告敗訴部分，其假執行之聲請，因訴之駁回而失所依
    附，不應准許，併予駁回。
七、本件事證已臻明確，兩造其餘攻擊防禦方法，經審酌後核與
    判決結果不生影響，爰不逐一論述。又本件原告係提起刑事
    附帶民事訴訟，由本院刑事庭移送而來，依刑事訴訟法第50
    4條第2項之規定，免納裁判費，無訴訟費用負擔之問題，併
    予敘明。
八、結論：本件原告之訴為一部有理由，一部無理由，爰依民事
    訴訟法第389條第1項第5款、第392條第2項，判決如主文。
中    華    民    國   100    年    12    月    19    日
                  民事第四庭    法  官  張清洲
正本係照原本作成。
如對本判決上訴，須於判決送達後20日內向本院提出上訴狀。如
委任律師提起上訴者，應一併繳納上訴審裁判費。
中    華    民    國   100    年    12    月    19    日
                                書記官  顏督訓